【裁判字號】    91,訴,641
【裁判日期】    920515
【裁判案由】    政府採購法
【裁判全文】
臺北高等行政法院判決                              九十一年度訴字第六四一號
                              .
    原      告  國泰人壽保險股份有限公司
    代  表  人  甲○○
    訴訟代理人  陳永誠律師
    被      告  臺北市政府教育局
    代  表  人  吳清基（局長）
    訴訟代理人  沈政雄律師
右當事人間因政府採購法事件，原告不服台北市政府中華民國九十年十二月二十六日
訴九○四九號審議判斷，提起行政訴訟，本院判決如左：
    主  文
原告之訴駁回。
訴訟費用由原告負擔。
    事  實
一、事實概要：被告辦理「九十學年度台北市各級學校學生暨幼稚園幼兒團體保險」
    第七次公開招標作業，招標文件原定投標截止期限為民國九十年九月十八日上午
    十時前，惟因納莉颱風侵襲台灣，台北市政府連續於九月十七日、十八日宣佈全
    市各公立機關、學校停止辦公上課，投標截止期限延至同年九月十九日上午十時
    前。原告於九月十九日上午九時五十八分將廠商信用證明以外之其餘投標文件先
    行密封送達被告參與投標，嗣於同年九月二十一日開標當日上午十時前始將投標
    應檢附之廠商信用證明文件交予被告相關承辦人員，經被告開標、審標後，因原
    告投標價格為該次最低標而決標予原告。惟經同次參與競標之廠商台灣人壽保險
    股份有限公司提出異議，被告認原告事後補正廠商信用證明文件與政府採購法及
    相關規定不符，乃以九十年十月八日北市教秘字第九○二七四六三三○○號函通
    知原告，依政府採購法第五十條第二項規定撤銷其決標資格。原告因而提出異議
    ，且不服被告九十年十月十七日北市教秘字第九○二七六一七六○○號函異議處
    理結果，提起申訴，經台北市政府為「有關申訴廠商請求廢棄招標機關撤銷申訴
    廠商決標資格之決定部分駁回。其餘申訴不予受理」之審議判斷，遂提起行政訴
    訟。
二、兩造聲明：
  (一)原告聲明：
    1.請求確認被告九十年十月八日撤銷原告決標資格之決定違法。
    2.被告應賠償原告新台幣（下同）六、六四六、五七二元，及自訴狀送達被告之
      翌日起依年利率百分之五計算之利息。
  (二)被告聲明：駁回原告之訴。
三、兩造之爭點：原告之投標文件是否如期合法提出？
  (一)原告主張之理由：
    1.行政訴訟法第一百十一條第三項第三款規定，因情事變更而以他項聲明代最初
      之聲明所為訴之變更應予准許，本件被告與台灣人壽保險股份有限公司簽訂之
      九十學年度本市各級學校學生團體保險契約已到期，故該行政處分已解消，原
      告自得以確認原處分為違法合併損害賠償之請求，代替原來請求被告與原告訂
      立九十學年度之系爭契約。本件因被告之行政處分已解消消滅，其時點係發生
      在撤銷訴訟及課予義務訴訟之後，類推適用行政訴訟法第六條第一項後段規定
      ，原告得轉換成違法確認之訴。
    2.被告抗辯系爭契約之爭議屬於私法爭議，應不屬本院管轄一事，非有理由。蓋
      系爭契約為依據政府採購法之程序而決標，有關之爭議亦由廠商依政府採購法
      申訴，故當然屬於公法上之契約。
    3.被告九十年十月八日撤銷原告決標之行政處分違法理由如下：
      依文意解釋，「九十學年度台北市各級學校學生暨幼稚園幼兒團體保險投標
        須知」（下稱投標須知）第肆節七、(九)規定：「投標廠商寄送之投標文件於
        開標時發現有下列情形之一者視為無效：‧‧‧九、未依第二節規定檢附資
        料文件者。」故文義明確指出須以「開標時」之時點來判斷有無效之原因與
        否，本件開標時原告早已補正「廠商信用證明文件」，故原告之投標並無無
        效之原因。
      原告在截止送件日後才補正「廠商信用證明文件」，其法律效果如何為本件
        之爭點，雖然本件投標須知第參節一、載明投標廠商投標文件應於截止收件
        期限前，以郵遞或專人寄（送）達，如有延誤應自行負責，惟如何負責並未
        規定，被告撤銷原告決標資格所引用之政府採購法第五十條第二項規定撤銷
        決標，其係根據政府採購法五十條第一項第一款規定「未依招標文件之規定
        投標」，故根據政府採購法，還需研究招標文件內部之規定才能知道其效果
        。本件投標須知對開標前此類不影響投標之瑕疵並未規定無效，亦可反證，
        此乃可補正之瑕疵，故被告引用該五十條第二項規定顯然無視投標須知之規
        定，其所為行政處分顯然違法。
      被告稱開標時原告之信用證明文件並未裝入證件封內云云，此為被告在開標
        當時未曾主張（參考九十年九月二十一日開標紀錄），應由其負舉證之責，
        按原告係將信用證明文件單獨裝在密封之標函內（原告之大證件封已密封無
        法放入信用證明文件），否則開標時即會遭承辦人員之否定。
      查本件開標時主席朱克儉股長聲稱：「信用證明文件與標價無關且以往有案
        例可循」云云。蓋本件投標僅係價格標並無規格標，祇要合乎投標資格限制
        者均可投標（不比較資格誰好誰壞，祇比較價格高低），故系爭信用證明文
        件確與標價無關，故不因而影響投標之結果。
      退而言之，依行政程序法第八條規定：「行政行為，應以誠實信用之方法為
        之，並應保護人民正當合理之信賴。」投標截止日為九十年九月十九日上午
        十時，原告本有能力在截止送件以前補送該「廠商信用證明文件」，此點有
        匯通銀行出具之證明書及電腦報表可證。原告在截止日當日上午九時三十分
        取得前述信用證明文件，而匯通銀行位於仁愛路四段圓環，十分鐘內即可送
        至被告之辦公室，惟朱克儉股長當場向原告職員許時榮表示，當日市政府大
        樓亦受颱風影響停水停電，且多人無法上班，無法進行開標程序，故原訂開
        標時間延期，至於確定開標時間，將另行通知，並同意原告於開標日再行補
        送上開廠商信用證明文件等語。原告因信賴被告承辦股長朱克儉告知之行為
        才在投標截止日十時以後補正，此有證人許時榮在場（即朱克儉股長辦公室
        ）可證外，該證人亦於九月十九日上午九時許通知原告之職員郭世英無須在
        十時前送件。雖然朱克儉在台北市政府採購申訴委員會中聲稱當時係稱「儘
        速補送」，而朱克儉股長前述指示之當時已為截止日上午九時許，若朱克儉
        及其他承辦官員認為應在截止之十時正前補正文件，根本不會共同決議原告
        得標。
      原告補正文件後，開標時主席及市政府各單位代表對於補正之行為均未異議
        ，准由原告得標，被告依信賴原則對於原告在開標前補正瑕疵之行為，嗣後
        即不得再對其適法性有所異議。
    4.因被告撤銷原告決標資格之決定為違法，故被告與台灣人壽保險公司所簽訂系
      爭契約亦屬違法，致生不利益於原告。蓋台灣人壽保險公司之投標價格較原告
      為高，故由原告得標，該公司在決標時當場異議並申訴，致原告被撤銷決標資
      格，由該公司遞補得標，因原告被取銷決標之行政處分為違法，故該公司得標
      之決定亦不合法。
    5.原告目前因違法之行政處分而處於不確定之法律狀況，若不尋求判決確認即將
      受不利益之效果，當可認為有即受判決之法律上之利益，雖原告本可依撤銷訴
      訟及給付訴訟藉以回復原來已取得之得標權利，因系爭行政處分已解消而不得
      已以確認之訴代替。原告因被告之處分違法，致遭受損害而有請求損害賠償之
      法律上利益，其金額為原告因系爭契約可能之利潤，即依原告九十一年前三季
      之損益報表，其營業利益為百分之二‧五四，按全部保費二六一、六七六、○
      九二元乘以該比率可得六、六四六、五七二元。
    6.原告因被告違法處分致受損，依行政訴訟法第七條規定：「提起行政訴訟，得
      於同一程序中，合併請求損害賠償或其他財產上給付。」合併確認訴訟提起損
      害賠償之訴，此損害賠償並非被告所抗辯之國家賠償。
  (二)被告主張之理由：
    1.被告不同意原告為訴之變更。
    2.被告於九十年十月八日撤銷原告決標資格之決定並無違法：
      按「廠商之投標文件，應以書面密封，於投標截止期限前，以郵遞或專人送
        達招標機關或指定之場所。」為政府採購法第三十三條第一項所明文。而本
        件投標須知第貳節一、(一)４‧之規定，已將廠商信用證明文件列為應檢附之
        文件，並將該證件列於廠商證件審查表。而投標須知第參節一、明定應「在
        本機關所發之證件封內裝入廠商證件審查表所規定之有關證件或除現金外之
        押標金或其繳納憑證。」二、亦明定「如採取一次投標分段開標時，投標廠
        商之資格標、規格標及價格標應同時按前點規定分別密封裝入外封」第肆節
        七、規定「投標廠商寄送之投標文件於開標時發現有下列情形之一者，視為
        無效：(一)未依第參節第二點辦理者。‧‧‧(九)未依第貳節規定檢附資格文件
        者。(十)未依招標文件規定辦理者‧‧‧」又第柒節三、亦規定「得標廠商於
        決標後有下列情形之一者，除撤銷其得標權外‧‧‧５‧符合政府採購法第
        五十條第一項各款情形之一者。」有投標須知影本可稽。而政府採購法第五
        十條第一項第一款及第二項則規定：「一、未依招標文件之規定投標。‧‧
        ‧決標或簽約後發現得標廠商於決標前有前項情形者，應撤銷決標、終止契
        約或解除契約。」
      本件採購案，原訂於九十年九月十八日上午十時截止投標，並於同日上午十
        時三十分開標，因納莉颱風來襲，延至同年九月十九日上午十時截止投標，
        同年九月二十一日上午十時辦理開標。是原告於同年九月十九日上午九時五
        十八分，將除「廠商證明文件」以外所有投標文件送達招標機關，而「廠商
        信用證明文件」則係於開標當日即同年九月二十一日上午十時前始補交予招
        標機關，為原告所自承。故原告於投標截止期限前，並未依上開投標須知第
        參節一、之規定，於所發之證件封內裝入廠商證件審查表所規定之有關證件
        ，殆無疑義。至同年九月二十一日上午十時前雖將「廠商信用證明文件」補
        交予被告，惟開標時，該廠商信用證明文件亦未裝入證件封內，此亦為原告
        稱：「原告係將信用證明文件單獨裝在密封之標函內（原告之大證件封已密
        封無法放入信用證明文件）」所自認，無庸由被告舉證。是原告並未依招標
        文件規定辦理投標，至為明顯。
      原告主張係因被告信賴前朱克儉股長於九月十九日上午十時告知並同意渠於
        開標日再行補送廠商信用證明文件，才在投標截止日十時以後補正云云。然
        查原告訴訟代理人於九十二年三月四日庭訊時稱：「朱股長『只』說要儘快
        補件。」顯見朱克儉股長並未同意原告於開標日再行補送廠商信用證明文件
        。是原告主張行政程序法第八條規定云云，應屬無稽。
      又「廠商信用證明文件」於招標須知既已規定為應檢附之文件，並非「非契
        約必要之點」之文件，且招標文件中並未允許廠商得補正，原告稱「信用文
        件與標價無關」、「原告已補正瑕疵」云云，委無可採。
    3.請求損害賠償部分：
      本件投標須知載明「如有延誤應自行負責」，並於第肆節開標七、及第柒節
        三、分別規定其法律效果，並非未規定。原告既有延誤，被告依上開規定辦
        理，所生權益受損，自應由原告負擔。況被告撤銷原告決標資格之決定既未
        違法，自無損害賠償責任可言。
      原告主張有即受確認判決之法律上利益，係以被告所為撤銷原告決標資格之
        決定倘為違法，其有請求損害賠償之法律上利益。而原告合併請求損害賠償
        ，係依何根據請求，並未表明，如依其主張確認被告九十年十月八日撤銷其
        決標資格之決定為違法以觀，應係請求國家賠償。惟查行政訴訟法第七條之
        合併請求損害賠償雖包括國家賠償在內，但於行政訴訟中仍應踐行國家賠償
        法第十條之協議程序，以符國家賠償法規定之特別程序。原告未踐行國家賠
        償法所規定之先行協議程序，即於本件合併請求損害賠償，自非適法。
    理  由
一、本件公開招標之「九十學年度台北市各級學校學生暨幼稚園幼兒團體保險」之保
    險期間為九十年九月一日至九十一年八月三十一日，有招標補充說明在卷可按，
    原告起訴後，該保險已於九十一年八月三十一日屆期，原告以情事變更以他項聲
    明代最初之聲明為訴之變更，應予准許。又被告代表人於訴訟繫屬後變更為吳清
    基，業據具狀聲明承受訴訟，合先敘明。
二、按「廠商之投標文件，應以書面密封，於投標截止期限前，以郵遞或專人送達招
    標機關或指定之場所。」「投標廠商有下列情形之一，經機關於開標前發現者，
    其所投之標應不予開標；於開標後發現者，應不決標予該廠商：一、未依招標文
    件之規定投標。‧‧‧決標或簽約後發現得標廠商於決標前有前項情形者，應撤
    銷決標、終止契約或解除契約，並得追償損失。但撤銷決標、終止契約或解除契
    約反不符公共利益，並經上級機關核准者，不在此限。第一項不予開標或不予決
    標，致採購程序無法繼續進行者，機關得宣布廢標。」為行為時政府採購法第三
    十三條第一項及第五十條所明定。
三、被告辦理「九十學年度台北市各級學校學生暨幼稚園幼兒團體保險」第七次公開
    招標作業，招標文件原定投標截止期限為九十年九月十八日上午十時前，惟當日
    因納莉颱風侵襲而停止辦公，投標截止期限延至九月十九日上午十時前，原告於
    九十年九月十九日上午十時前，係將廠商信用證明以外之投標文件裝入被告所發
    之證件封內送達被告，至於廠商信用證明，則係於開標當日九十年九月二十一日
    上午十時前始另行補交予被告之事實，為兩造所不爭執，茲所爭議者，為原告之
    投標文件是否如期合法提出？
四、查「廠商信用之證明」係投標須知第貳節投標廠商資格條件一、(一)4.規定應檢附
    之文件之一，且列於廠商投標證件審查表內；依投標須知第參節投標所定「一、
    參加投標之廠商應使用本機關所發之標單與詳細表，．．．在依式填寫後，裝入
    本機關所發之標單封內，再予密封。且在本機關所發之證件封內裝入廠商證件審
    查表所規定之有關證件或除現金外之押標金或其繳納憑證。外封應標示廠商名稱
    及地址再予密封後，投標廠商投標文件應於截止收件期限前，以郵遞或專人寄（
    送）達，如有延誤應自行負責。同一廠商只能寄送一份投標文件。．．．二、如
    採取一次投標分段開標時，投標廠商之資格標、規格標及價格標應同時按前點規
    定分別密封裝入外封；．．．」第肆節開標所定「．．．七、投標廠商寄送之投
    標文件於開標時發現有下列情形之一者，視為無效：(一)．．．未依第參節第二點
    辦理者。．．．(九)未依第貳節規定檢附資格文件者。(十)未依招標文件規定辦理者
    。．．．」第柒節簽訂合約所定「．．．三、得標廠商於決標後有下列情形之一
    者，除撤銷其得標權外，其押標金不予退還，．．．符合政府採購法第五十條第
    一項各款情形之一者。」有投標須知影本在卷可稽。本件原告於九十年九月十九
    日上午十時截止投標前，並未將投標須知第貳節規定應檢附資格文件中之「廠商
    信用之證明」裝入被告所發之證件封內送達，而係同年九月二十一日開標前始另
    以密封函件提出（非置於前開證件封內），顯然未依投標須知第貳節規定檢附資
    格文件，其未依招標文件之規定投標，本不應決標予原告，被告於決標後撤銷其
    決標，揆諸首開規定，並無不合。原告雖主張其開標時已補正廠商信用證明文件
    ，該文件與標價無關，不影響投標之結果云云。惟投標須知並無投標應檢附文件
    得於截止日後補正之規定，否則其規定豈非形同具文？原告縱於事後補正，仍屬
    未依規定合法提出，其與該文件是否影響標價無關。又原告主張其本可在投標截
    止收件前提出廠商信用之證明，因被告秘書室股長朱克儉同意可事後補正故未及
    時提出乙節，為被告所否認。查投標須知就投標文件如何提出及其延誤效果已明
    定如前所述，其應為原告所明知者，要無原可及時提出文件，竟不依投標須知規
    定，僅因被告所屬人員之個人意見而未提出之理，自主張信賴保護可言。是原告
    聲請訊問證人台北市政府政風處承辦人員楊錦璨、被告秘書室股長朱克儉、原告
    公司職員許時榮及郭世英，並無必要。從而原告請求確認被告九十年十月八日撤
    銷其決標資格之決定違法，即無理由，而其合併請求被告賠償六、六四六、五七
    二元及自訴狀送達翌日起按年利率百分之五計算之利息，亦失所依附，均應予駁
    回。
五、兩造其餘陳述於判決結果不生影響，無庸一一論列，併予敘明。
六、據上論結，本件原告之訴為無理由，依行政訴訟法第九十八條第三項前段，判決
    如主文。
中    華    民    國    九十二      年      五      月      十五        日
                 臺 北 高 等 行 政 法 院   第 四 庭
                                審 判 長 法  官  鄭 忠 仁
                                         法  官  林 育 如
                                         法  官  楊 莉 莉
右為正本係照原本作成。
如不服本判決，應於送達後二十日內，向本院提出上訴狀並表明上訴理由，如於本判
決宣示後送達前提起上訴者，應於判決送達後二十日內補提上訴理由書（須按他造人
數附繕本）。
中    華    民    國    九十二      年      五      月      十五        日
                                         書記官  王 俊 權


司法院資訊處製作；財團法人民間司法改革基金會備份。
